臺灣花蓮地方法院刑事判決　　　　　　　 95年度易字第317號
　　公　訴　人　臺灣花蓮地方法院檢察署檢察官
　　被　　　告　丁○○
　　選任辯護人　廖學忠律師
上列被告因背信案件，經檢察官提起公訴（95年度偵字第631 號
），本院判決如下：
    主  文
丁○○無罪。
    理  由
一、公訴意旨略以：花蓮縣花蓮市○○段第456之3號、第456 之
    17號土地，原為葉百春、黃秀雲（即葉百春之母）、戊○○
    （即葉百春之姊）、黃美玲（即葉百春之妻）、徐肇章、徐
    育琦6人所共有，其共有持份為葉百春8分之1 、黃秀雲8 分
    之2、戊○○8分之2、黃美玲8分之1、徐肇章8 分之1、徐育
    琦8分之1。緣於民國94年4 月11日，甲○○與葉百春在位於
    花蓮縣花蓮市○○路之丙○○代書事務所簽訂契約，契約約
    定由葉百春以新臺幣（下同）2800萬元之價金出賣前開兩筆
    土地與甲○○，葉百春並表示已得到前開兩筆土地共4分之3
    持份之共有人即黃秀雲、黃美玲、徐肇章、徐育琦等人之同
    意及授權簽訂該契約，故倘戊○○不願意出賣該兩筆土地，
    可依土地法第34條之1 之規定，提存戊○○應得之價金後，
    辦理土地移轉登記與甲○○等語，葉百春並將除黃秀雲、戊○○以外該兩筆土地共有人的土地所有權狀、印鑑證明書交
    與代書丙○○，惟該契約書尚約定葉百春、甲○○應於94年
    4 月14日以前，將辦理移轉登記所須文件提交受託人丙○○
    ，並於契約第6條第3款約定：「若乙方（葉百春）無法取得
    全部賣方出售必備文件，本約無條件解約，乙方返還全部已
    付訂金。」。嗣因花蓮縣花蓮市○○段第456 之17號土地涉
    及綠地捐贈花蓮縣政府的問題，甲○○與葉百春乃同意更正
    契約書上有關該部分即契約第6條第2款之記載，雙方並約定
    於94年4 月25日在丙○○代書事務所，就上開土地買賣再簽
    訂除第6條第2款有所更動，其他條件仍然相同，且買賣價金
    減為2700萬元之契約書（共簽8份，土地所有權人6份，告訴
    人1份，代書1份），惟嗣因共有人戊○○不願以該條件出賣
    前揭兩筆土地，且尚有其他土地共有人因遠居臺北而未在該
    契約書上簽名，葉百春、甲○○乃委由在葉百春家族中夙有
    名望之被告丁○○代為說項及協調戊○○同意出賣該兩筆土
    地後，再將契約書返還立約人，被告接受委任後，將該8 份
    契約書交與住在臺北之土地共有人徐肇章等人簽名，並協調
    戊○○在該份契約書上簽名，詎被告於該8 份契約書均經土
    地共有人分別簽名確認後，竟意圖損害甲○○之利益，違背
    其俟土地共有人簽名後應將契約書返還甲○○供其行使權利
    之任務，遲不將已完成之契約書返還甲○○，經甲○○屢次
    催討亦拒不交還，致使甲○○無法依該契約行使買受人之權
    利而受有損害，隨即戊○○等人轉將該兩筆土地售與他人，
    因認被告涉有刑法第342條第1項之背信罪嫌云云。
二、按犯罪事實應依證據認定之，無證據不得認定犯罪事實；又
    不能證明被告犯罪者，應諭知無罪之判決，刑事訴訟法第15
    4條第2項、第301條第1項分別定有明文。再所謂認定犯罪事
    實之證據，係指足以認定被告確有犯罪行為之積極證據而言
    ，苟未能發現相當證據，或證據不足為不利於被告事實之認
    定時，即應為有利於被告之認定，更不必有何有利之證據，
    亦不能以推測或擬制之方法，以為裁判基礎（最高法院29年
    度上字第3105號、40年度臺上字第86號、56年度臺上字第80
    7號判例意旨參照）。
三、茲因兩造對於證人甲○○於偵查之證詞、證人甲○○所提出
    其夫林群上與被告之電話錄音譯文（檢察官於起訴書誤載為
    證人甲○○與被告間之電話錄音譯文）等之證據能力有所爭
    執，本院乃先予敘明如下：
（一）證人甲○○於偵查之證詞：按證人、鑑定人依法應具結而
      未具結者，其證言或鑑定意見，不得作為證據，刑事訴訟
      法第158條之3定有明文。其目的係以具結之方式，擔保證
      人作證時係據實陳述，故若證人在偵查中之陳述違背具結
      之規定，該等證言即不得作為合法之證據資料。經查證人
      甲○○於偵查中所為多次證述，均未經檢察事務官及檢察
      官告以具結之義務及偽證之處罰後令其具結，故其於偵查
      中所為之陳述與上揭規定不符，自不得作為證據。
（二）證人甲○○所提出其夫林群上與被告之電話錄音譯文：不
      能採為裁判基礎的證據，並不限於刑事訴訟法明文規定者
      ，而刑事訴訟法第155條第2項所稱「無證據能力之證據」
      ，亦不限於同法第156條第1項所定違法取得之被告自白、
      第15 9條所定證人於審判外之陳述、第160 條所定證人之
      個人意見或推測之詞等，例如證人之證詞，若出於強暴、
      脅迫等不法手段取得，雖刑事訴訟法未明文規定無證據能
      力，但法院自不得將之援引為證據，此為當然的解釋。至
      於何等證據禁止作為裁判基礎，即所謂「證據禁止原則」
      或「證據排除法則」，乃經由學說與實務判例，闡釋憲法
      及刑事訴訟法之原理原則解釋而來，不能認以「法無規定
      」為由而斷然拒卻之，此亦為最高法院87年度臺上字第40
      25號判決所肯定。而電話錄音乃對人民基本權之重要侵害
      ，縱使明文規範得竊聽電話及錄音之德國立法例，亦限於
      針對重大犯罪適用，以符合憲法比例性原則，而檢察官認
      被告所涉犯之背信罪，不僅非重大刑事犯罪，且可透過交
      互詰問證人之方式釐清事實真相，依憲法比例原則，在此
      情形實不宜允許偵查機關竊聽電話錄音以取得證據，更何
      況係私人以不法手段取得之竊聽電話錄音，若法院此際毫
      無條件援用私人違法取得之竊聽錄音作為證據，無異縱容
      、鼓勵私家徵信社及其他個人違法竊聽，恣意侵害他人私
      權領域，且是逕以國家機關即法院之審判高權行為，侵害
      人民自由權之基本權。揆諸前揭說明，本件電話錄音譯文
      應無證據能力，本院自不得採用。
四、公訴人認被告涉有上開罪嫌，除前揭不具證據能力之證據外
    ，尚以不動產買賣契約書、上開兩筆土地之所有權狀影本作
    為證據。訊據被告堅決否認有何公訴人所指之犯行，其辯稱
    ：本件因為上揭兩筆土地總共簽訂有3份契約，第1份是葉百
    春與甲○○在94年4 月11日簽訂，因該契約只有葉百春與甲○○簽約，自然不具效力；94年4月14日簽訂的第2份契約是
    約定2800萬元，當時賣方所有的人都同意，只有買方甲○○
    不願意，所以沒有成立，那是甲○○自己放棄她的權利；94
    年4月25日的第3份買賣契約約定價金為2700萬元，甲○○在
    代書那裡很快就同意簽約，葉百春當場也簽名，其他人則都
    還沒有簽名，葉百春就將契約帶回去請黃美玲、徐肇章、徐
    育琦簽名，葉百春之後才將契約交給伊，請伊跟戊○○溝通
    ，讓戊○○與黃秀雲也在上面簽名，伊跟戊○○溝通後，因
    為戊○○不同意2700萬元的價金，所以遲遲不簽名，伊每天
    都有去問，她都說要跟家人商量，後來她跟我說她跟家人商
    量結果，要自己買下那塊地，伊就說好，自此伊就沒有再碰
    契約，後來是葉百春自己拿了其中2 份契約交給代書，他的
    意思是1份要還給甲○○，1份要讓代書知道等語。經查：
（一）證人甲○○於本院雖證稱：94年4 月25日丙○○代書事務
      所之助理乙○○通知伊到代書事務所，說戊○○有委託被
      告找伊協調，伊和葉百春要找戊○○簽好契約，被告就說
      他會負責協調請戊○○在契約上簽名，伊才將價金為2700
      萬元、共8 份的契約交給他，請他去找戊○○簽名。當天
      是葉百春承諾若沒有辦法讓戊○○簽約，他會用土地法第
      34 條之1的規定，將土地過戶給伊，丙○○也有這樣保證
      ，因為葉百春、丙○○同時保證，被告也在場，他說會去
      說服戊○○同意以2700萬元完成這份契約交易，並將8 份
      契約全部收走，叫伊等7 到10天，說會給伊好消息，伊才
      將契約交給他。葉百春有說被告是他家族最高輩分的人，
      之後伊和被告要契約，他沒有還，還說這已經是沒有效的
      契約，因為戊○○要依土地法第104 條規定的優先承買權
      購買該土地，但伊要求被告交回契約，並非要他契約成立
      後才需交回，因為伊有在契約上簽名，所以不論成立與否
      都要還伊1份等語（見本院96年1月17日審理筆錄），顯見
      證人甲○○認其曾委任被告，且其委任被告者，係被告要
      將該價金為2700萬元的契約交給戊○○簽名，被告從中尚
      需負協調之責。至於證人甲○○雖認不管契約最後是否經
      所有土地共有人簽約完畢，被告均須將該契約交回至其手
      中，然此應為證人甲○○個人之認知，蓋此既未經其與被
      告明白約定，依卷附前揭買賣契約書所示，契約第6條第3
      款復約定：「若乙方（葉百春）無法取得全部賣方出售必
      備文件，本約無條件解約，乙方返還全部已付訂金。」，
      顯見被告若將該契約交給戊○○簽名，然戊○○不簽名之
      情形下，該契約依兩造當事人的約定，確實不能成立，證
      人甲○○雖證稱兩造間有約定要依土地法第34條之1 之規
      定行事，亦即可不經戊○○同意，逕自提存戊○○應得之
      價金後過戶土地，然其所證此節不僅無從證明，前揭契約
      第6條第3款又明白訂有排除土地法第34條之1 規定之條款
      ，且經甲○○在契約上簽名，堪認甲○○於簽約時，已同
      意排除土地法第34條之1 規定的適用，在此情形下，被告
      自無可能事先特別與甲○○約定不管契約是否全部簽名完
      畢，均須將契約其中1份返還甲○○之條件，合先敘明。
（二）證人戊○○於本院證稱：伊有看過94年4 月14日所立、價
      金為2800萬元的契約，伊當時有同意該契約條件，也有簽
      名，但伊簽名時甲○○沒有簽名，後來被告說該份契約甲○○不簽名，所以被告將契約還給伊，伊把那份契約撕掉
      了，之後被告有拿94年4 月25日買賣該兩筆土地的契約書
      過來問伊是否要賣，因為伊看見契約上價金變成2700萬元
      ，不同意這個價錢，所以請被告將該契約放在伊那裡，讓
      伊考慮看看，但伊並沒有當場跟被告說不想賣，幾天後伊
      跟兒子商量，決定自己用該價錢將土地買下來，所以就跟
      被告說要用2700萬元買下該地，並叫葉百春過來告訴他此
      事等語（見本院96年2月2日審理筆錄），顯見被告確實有
      持該份價金為2700萬元的契約要求戊○○同意簽名，惟因
      戊○○不同意契約條件而未簽名，亦未將契約交與被告，
      檢察官公訴意旨認被告係在所有土地共有人均簽名之情形
      下，拒不返還該契約與甲○○，顯有誤會。被告既已履行
      其承諾內容，自不得認其有何刑法第342條第1項背信罪構
      成要件所指「為違背其任務之行為」，本件不能因為戊○○最終不同意簽約之結果，遽認被告違背其任務而犯有背
      信罪。
（三）證人乙○○於本院證稱：本件價金為2700萬元的契約是甲○○及葉百春簽訂後，葉百春才找被告來，伊對被告有印
      象是因為要拿全部的契約書給被告，由被告交給其他賣方
      簽名，被告是代表賣方去請戊○○簽名，因為葉百春有說
      要請被告出面協調，但是何人委託被告做此事，伊不清楚
      ，伊後來曾在電話中通知被告把契約拿回來，伊已經不記
      得被告如何回答，好像是說契約還沒有簽好，之後就都是
      丙○○接洽等語（見本院96年2月2日審理筆錄）；證人丙○○於本院證稱：94年間，甲○○因為想買本件兩筆土地
      ，有委託伊處理，前後簽訂3 次契約，第1份及第2份契約
      約定的價格是2800萬元，第1 份契約只有葉百春及甲○○
      簽名，因為賣方只有列葉百春，所以後來又有第2 份契約
      讓葉百春拿回去給其他共有人簽名，該份契約所有共有人
      都有簽名，葉百春有將該契約交給伊，但因為買方甲○○
      說土地有一部份要捐給花蓮縣，怎麼可以把必須捐贈的土
      地拿出來賣，所以要求要減價，後來才會有2700萬元的契
      約出來。該份2700萬元的契約是葉百春及甲○○先在伊的
      事務所內簽名，之後再由葉百春帶回去請其他的共有人簽
      名，被告當時是否也在事務所，伊已經不記得，因為葉百
      春及甲○○談判很多次，被告有時候會在場，但不能確定
      是何次，惟被告曾表明他是戊○○的表叔，說他可以說服
      戊○○在契約上簽名，後來該2700萬元的契約是葉百春拿
      回來，但還沒有完全簽好，因為戊○○沒有簽名，之後葉
      百春又把契約拿回去，說他想要問戊○○是否要簽名，最
      後戊○○仍然沒有在該契約上簽名，且其他共有人的簽名
      也已經被刪掉。契約的內容是伊依照契約當事人的意思擬
      的，前後3 份契約都有載明要全部共有人簽名，契約才生
      效，因為要排除土地法第34條之1 規定的適用，這是葉百
      春要求的，且該2700萬元的契約也有口頭約定要全部簽好
      ，才將契約還給甲○○。後來甲○○有向伊要2700萬元的
      契約，甚至之前2800萬元的契約她也要，但伊認為這些契
      約都沒有成立，怕她另有用途，所以不願意給等語（見本
      院96年2月2日審理筆錄），則可證明本件被告除受葉百春
      委託外，是否還受甲○○委託將契約拿給戊○○簽名已有
      疑義，退步言之，縱認被告確有受甲○○委託，然被告已
      將該契約持往戊○○處請其簽名，因戊○○不願意簽名，
      始由葉百春持未全數簽名完成之契約交與代書丙○○處理
      ，被告焉有檢察官所稱拒不交出契約之情？
（四）綜上所述，本件檢察官所舉證據不能證明被告犯有背信之
      犯行，此外，本院查無其他積極證據足資證明被告確有檢
      察官所指之犯行，本件不能證明被告犯罪，揆諸首揭法條
      及判例意旨，爰為被告無罪之諭知。
據上論斷，應依刑事訴訟法第301條第1項之規定，判決如主文。
本案經檢察官王怡仁到庭執行職務。
中　　華　　民　　國　　96　　年　　3 　　月　　9 　　日
                        臺灣花蓮地方法院刑事第三庭
                            審判長法　官  鄭 培 麗
                                  法  官  張 嘉 芬
                                  法  官  鄭 光 婷
上列正本證明與原本無異。
如對本判決不服，應於送達後10日內，向本院提出上訴狀（應抄
附繕本）告訴人或被害人如對於本判決不服者，應具備理由請求
檢察官上訴，其上訴期間之計算係以檢察官收受判決正本之日期
為準。
                                  書記官
中　　華　　民　　國　　96　　年　　3 　　月　　16　　日
